臺灣高等法院民事判決　九十年度上易字第五八四號
　 上　訴　人　 甲○○
　 訴訟代理人　 敖釗鳴
　 被 上訴 人 　台灣中小企業銀行股份有限公司
　 法定代理人　 王榮周
　 訴訟代理人　 李坤源
右列當事人間請求返還借款事件，上訴人對於中華民國九十年七月二十五日臺灣臺北
地方法院第一審判決（九十年度訴字第三０九一號），提起上訴，本院判決如左：
        主　  文
上訴駁回。
第二審訴訟費用由上訴人負擔。
        事    實
一、上訴人聲明求為判決：(一)、原判決廢棄。(二)、被上訴人在第一審之訴及假執行之
　　聲請均駁回。(三)、第一、二審訴訟費用由被上訴人負擔。其事實上陳述，除與原
　　判決記載相同部分，予以引用外，並補稱略以：(一)、本件消費性貸款（下稱系爭
　　貸款），係由被上訴人指派承辦人員至訴外人長安國際開發股份有限公司（下稱
　　長安公司）集體辦理，由上訴人交付簽名之空白文件予被上訴人，係違反財政部
　　放款作業程序規定，足見系爭貸款契約未經兩造合意，屬預約之行為。(二)、上訴
　　人所出具之取款憑條並無取款日期，其上之帳號、金額之筆跡及顏色與上訴人於
　　交付當時已填寫之密碼、簽章筆跡及顏色，明顯不同，故系爭貸款自始無效。所
　　用之證據，除援用原審之立證方法外，並補提出：(一)、財政部五十六年六月二日
　　台財錢發笫０五一五六號函，(二)、活期存款取款憑條，(三)、借款申請書，(四)、簽
　　署文件一覽表，(五)、長安高爾夫球會員名冊各乙份為證。
二、被上訴人聲明求為判決：(一)、上訴駁回。(二)、第二審訴訟費用由上訴人負擔。其
　　事實上陳述，除與原判決記載相同部分，予以引用外，並補稱略以：系爭貸款經
　　對保無誤，核准後撥入上訴人帳戶，再依上訴人所出具之活期存款取款憑條及切
　　結書，轉帳至訴外人長安公司之帳戶，一切合法。所用之證據，除援用原審之立
　　證方法外，並補提出：(一)、放款轉帳支出傳票乙份，(二)、存款轉帳收入傳票乙份
　　，(三)、活期存款存入憑條二份為證。
三、本院依職權函請長安公司查復有關上訴人購買球證貸款情形及依上訴人之聲請訊
　　問證人陳九玲、林美華。
        理    由
一、本件被上訴人之法定代理人原為蕭介仁，於上訴後之民國（下同）九十年八月二
　　十九日變更為王榮周，有該公司變更登記表可憑（見本院卷第一三二頁），茲據
　　其具狀聲明承受訴訟，並續行訴訟，核無不合。合先明。
二、本件被上訴人起訴主張：上訴人於七十九年十二月二十八日邀同訴外人胡光裕、
　　劉文正、劉文標及張雁昆為連帶保證人，向伊貸款新台幣（下同）一百五十萬元
　　，約定借款期限自七十九年十二月二十八日起至九十四年十二月二十八日止，並
　　約定借款利息按週年利率百分之十二、七五計付，嗣後伊基本放款利率調整時，
　　自調整日改按伊通告基本放款利率加週年利率百分二、三七五計付。本息自八十
　　年一月二十八日起，於每一個月為一期，分一百八十期平均攤還，每期攤還本息
　　計一萬八千七百三十三元，第一期本息攤還日為八十年一月二十八日，如有一期
　　不依約清償，視為全部到期，並約定凡逾期清償在六個月以內者，按上開利率百
　　分之十，超過六個月者，超過部分按上開利率百分之二十計付違約金。伊已將一
　　百五十萬元撥入上訴人設在伊銀行之活期存款帳戶，並依上訴人出具之切結書轉
　　帳入訴外人長安公司帳戶，詎上訴人自八十九年六月二十八日起，即未依約繳交
　　本息，計積欠本金八十四萬六千四百二十二元及利息與違約金等情。爰依消費借
　　貸關係，求為命上訴人給付八十四萬六千四百二十二元及自八十九年六月二十九
　　日起至清償日止，按週年利率百分之十點八九五計算利息，暨自八十九年七月二
　　十九日起至清償日止，逾期在六個月以內者，按上開利率百分之十，超逾六個月
　　部分者，按上開利率百分之二十計算違約金之判決。
　　上訴人則以：伊向訴外人長安公司購買高爾夫球證會員資格，乃向被上訴人申請
　　貸款，系爭貸款專案須於簽署購買球證合約及支付定金後，方具申請貸款資格，
　　但伊嗣後並未申辦加入訴外人長安公司高爾夫球會員資格，亦未取得球證，自毋
　　庸負擔系爭貸款。伊雖於取款憑條上簽章，但取款憑條上金額為空白，其上之帳
　　號及取款密碼亦非伊所填寫，被上訴人擅自將貸款轉帳入訴外人長安公司帳戶，
　　未交付存摺予伊，又未翔實徵信，即行核貸顯有瑕疵，兩造間之消費借貸程序並
　　未完成，應未成立消費借貸關係云云，資為抗辯。
三、經查被上訴人主張上訴人於七十九年十二月二十八日向被上訴人貸款一百五十萬
　　元，約定借款期間自七十九年十二月二十八日起至九十四年十二月二十八日止，
　　並約定前述利息及違約金之計算、及本息分期攤還之方式，詎上訴人自八十九年
　　六月二十八日起，即未繳交本息，尚積欠本金八十四萬六千四百二十二元，依約
　　應視為全部到期之事實，已據其提出借款申請書、借據、授信約定書、開戶印鑑
　　卡、核撥帳戶資料、存款客戶異動資料、活期存款取款憑條、活期存款存入憑條
　　、放款轉帳支出傳票、存款轉帳收入傳票、總撥款方式各別撥貸每名借款人及金
　　額明細及切結書（見原審卷第八、九、十八、十九頁及本院卷第七十九至九十、
　　一０二、一二六頁）為證，即上訴人亦自認其曾向被上訴人辦理活期存款帳戶之
　　開戶，並於上開借據、授信約定書、取款憑條及開戶印鑑卡上簽名蓋章（見原審
　　卷第十六、十七頁），自堪信為真實。
四、按寄託物為代替物時，如約定寄託物之所有權移轉於受寄人，並由受寄人以種類
　　、品質、數量相同之物返還者，為消費寄託。自受寄人受領該物時起，準用關於
　　消費借貸之規定；又寄託物為金錢時，推定其為消費寄託，民法第六百零二條第
　　一項及第六百零三條分別定有明文。又金融機關與客戶間之乙種活期存款契約，
　　具有消費寄託之性質（參照最高法院五十七年台上字第二九六五號判例）。準此
　　，金融機關與客戶間之活期存款契約應屬要物性契約。本件被上訴人主張上訴人
　　於七十九年十二月二十八日向其辦理貸款一百五十萬元及活期存款帳戶之開戶，
　　經被上訴人核准貸款及開戶申請後，提供帳號00000000000號帳戶供
　　上訴人使用，業據其提出借據、授信約定書及開戶印鑑卡（見原審卷第八、九、
　　十八頁背面）為證。雖上訴人抗辯伊係在空白借據、授信約定書、開戶印鑑卡及
　　取款憑條上簽名蓋章云云，惟為被上訴人所否認，而依民法第三百八十五條規定
　　，私文書經本人簽名者，推定為真正，上訴人復自認其之所以在上開文件上簽名
　　蓋章係為向訴外人長安公司購買高爾夫球證而辦理貸款手續（見本院卷第二十九
　　、三十頁），應認兩造間確有成立消費寄託及消費借貸契約之合意。
五、次按稱消費借貸者，謂當事人約定，一方移轉金錢或其他代替物之所有權與於他
　　方，而他方以種類、品質、數量相同之物返還之契約；又消費借貸，因金錢或其
　　他代替物之交付，而生效力，修正前民法第四百七十四條及第四百七十五條分別
　　定有明文，所謂交付，並不限於親手授受，若借用人與貸與人合意，由貸與人將
　　借款存入借用人之活期存款帳戶，並已存入時，亦生交付之效力。雖上訴人抗辯
　　伊於開戶後，並未取得存摺，無法占有支配消費借貸款，因此未取得系爭貸款，
　　兩造間尚未成立消費借貸關係云云。然查，系爭活期存款帳戶既係上訴人為日後
　　貸款核撥之用，被上訴人已於七十九年十二月二十八日將系爭貸款一百五十萬元
　　撥入上訴人設在被上訴人銀行之上開帳戶內，再由被上訴人依憑加蓋有上訴人印
　　鑑章之取款憑條，將該一百五十萬元轉帳入訴外人長安公司帳戶內，有被上訴人
　　所提出之前開開戶印鑑卡、授信客戶異動資料、上訴人承認簽名蓋章為真正之活
　　期存款取款憑條、及放款轉帳收入傳票為憑（見本院卷四十、八十一頁），並經
　　證人即負責對保與撥款之承辦人陳九玲、林美華到場結證屬實（見本院卷第一一
　　四頁），揆諸上開說明，自已生交付之效力。至上訴人是否有持有存款存摺，並
　　無礙兩造間消費借貸及消費寄託契約之成立。
六、上訴人另抗辯伊係為購買高爾夫球證及取得會員資格，始同意向被上訴人申請專
　　案消費貸款，本件消費借貸須於簽署購買球證合約及支付定金後，始具有申請資
　　格，而伊既未申辦加入長安高爾夫球會員資格並取得球證，本件貸款應未成立云
　　云。惟查依被上訴人所提出經上訴人承認為真正之切結書已載明：「立切結書人
　　（指上訴人）因承購長安高爾夫會員資格向貴行（指被上訴人）申請消費性貸款
　　新台幣壹佰伍拾萬元正。本人同意本筆貸款純係與貴行借貸關係，與該公司開放
　　及經營之成敗無關，倘嗣後本人與該公司發生任何糾紛概與貴行無涉。本人願按
　　貴行貸款契約之約定按期償還貸款本息。恐口說無憑特立此切結書為證」（見本
　　院卷一二六頁），足證兩造間消費借貸契約並未附以上訴人須與訴外人長安公司
　　間成立高爾夫球證交易為被上訴人給付貸款之停止條件，是上訴人嗣後有無自訴
　　外人長安公司取得高球會員資格及取得球證，純屬其與訴外人長安公司間之問題
　　，尚不得執以對抗被上訴人。是上訴人所為此部分之抗辯，亦不足取。
七、兩造間消費借貸及消費寄託關係業已合法有效成立，上訴人自八十九年六月二十
　　八日起，即未繳交本金八十四萬六千四百二十二元（見本院卷笫八十二頁之存款
　　客戶異動資料），依授信約定書第五條第一款之約定（見原審卷第九頁），已喪
　　失期限利益，視為全部到期，經被上訴人向上訴人催討，迄未獲償，亦為上訴人
　　所不爭執，又依系爭借據第四條及第五條約定，逾期償還本息時，除按約定利率
　　計付遲延利息外，另按借款總餘額自應償付日起，逾期在六個月以內部分照約定
　　利率百分之十，逾期超過六個月部分照約定利率百分之二十加付違約金，則被上
　　訴人請求上訴人給付本金八十四萬六千四日二十二元及八十九年六月二十八日起
　　之約定遲延利息暨八十九年七月二十九日起之約定違約金，自屬有據。
八、綜上所述，被上訴人本於消費借貸關係，請求上訴人給付八十四萬六千四百二十
　　二元及自八十九年六月二十九日起，至清償日止，按年息百分之十點八九五計算
　　之利息，並自八十九年七月二十九日起，至清償日止，逾期在六個月以內者，按
　　上開利率百分之十，逾期超過六個月者，按上開利率百分之二十計算之違約金，
　　即屬應予准許。從而，原審所為上訴人敗訴之判決，核無違誤。上訴論旨仍執前
    詞指摘原判決不當，求予廢棄改判，為無理由。
九、至兩造其餘之攻擊或防禦方法及未經援用之證據，經本院斟酌後，認為均不足以
　　影響本判決之結果，自無逐一詳予論駁之必要，併此明。
十、據上論結，本件上訴為無理由，依民事訴訟法第四百四十九條第一項、第七十八
　　條，判決如主文。
中　　　華　　　民　　　國　　九十一　　年　　　七　　　月　　 九　　　 日
　　　　　　　　　　　　　　　　臺灣高等法院民事第十三庭
　　　　　　　　　　　　　　　　　　審判長法　官　　林　鄉　誠
　　　　　　　　　　　　　　　　　　　　　法　官　　王　聖　惠
　　　　　　　　　　　　　　　　　　　　　法　官　　劉　清　景
右正本係照原本作成。
如不服本判決，應於收受送達後二十日內向本院提出上訴書狀，其未表明上訴理由者
，應於提出上訴後二十日內向本院補提理由書狀（均須按他造當事人之人數附繕本）
上訴時應提出委任律師或具有律師資格之人之委任狀；委任有律師資格者，另應附具
律師及格證書及釋明委任人與受任人有民事訴訟法第四百六十六條之一第一項但書或
第二項（詳附註）所定關係之釋明文書影本。
中　　　華　　　民　　　國　　九十一　　年　　　七　　　月　　 十一　　 日
　　　　　　　　　　　　　　　　　　　　　書記官　　高　澄　純
附註：
民事訴訟法第四百六十六條之一（第一項、第二項）
對於第二審判決上訴，上訴人應委任律師為訴訟代理人。但上訴人或其法定代理人具
有律師資格者，不在此限。
上訴人之配偶、三親等內之血親、二親等內之姻親，或上訴人為法人、中央或地方機
關時，其所屬專任人員具有律師資格並經法院認為適當者，亦得為第三審訴訟代理人
。
